臺灣高等法院臺南分院刑事判決　　　　 99年度上訴字第547號
上　訴　人　臺灣臺南地方法院檢察署檢察官
被　　　告　方宏杰
指定辯護人　本院公設辯護人　郭忠生
上列上訴人因被告殺人未遂案件，不服臺灣臺南地方法院98年度
訴字第692號中華民國99年3月24日第一審判決（起訴案號：臺灣
臺南地方法院檢察署98年度調偵字第489號、第490號），提起上
訴，本院判決如下：
    主  文
原判決關於方宏杰部分撤銷。
方宏杰對劉豊吉犯傷害致人重傷罪，處有期徒刑貳年，緩刑伍年
，並應於民國一０三年七月六日之前，再給付告訴人劉豊吉新臺
幣貳拾萬元之財產上損害賠償。
    事  實
一、方宏杰與劉豊吉、黃梅桂夫妻係鄰居關係，雙方平日已因細
    故相處不睦，方宏杰於民國98年2月12日16時許，駕駛車號
    UF-3566號之手排自用小客車，自臺南縣歸仁鄉○○村○○
    路591巷16號其住處欲外出時，黃梅桂見狀要求方宏杰表示
    要如何處理其鋁門遭其踢凹陷之事，惟方宏杰未予理睬，逕
    行駕車離去；同日16時10分許，方宏杰駕車返回時，因巷弄
    狹窄，且緊鄰巷弄之其他鄰居窗戶遮板以木棍撐起，致行車
    困難，方宏杰暫時停車，下車取下支撐窗戶遮板之木棍後，
    上車欲再向前駛時，突見劉豊吉與黃梅桂併排站在臺南縣歸
    仁鄉○○村○○路591巷16號其住處前（方宏杰與劉豊吉、
    黃梅桂夫妻共用同一門牌號碼）門崁，劉豊吉手持槍枝1枝
    （為氣體動力式槍枝，非屬槍砲彈藥刀械管制條例所管制之
    具有殺傷力之槍枝，下稱空氣槍）對其作出射擊之動作，方
    宏杰對此現在不法之侵害，遂基於防衛自身生命、身體安全
    權利之意思及普通傷害之犯意，且於客觀上能預見其駕駛手
    排車以低速一檔加油衝撞劉豊吉，可能因而致劉豊吉生重傷
    之結果，惟因事出突然，乃疏於注意，致主觀上未預見劉豊
    吉重傷結果之發生，為防止遭劉豊吉開槍射擊，駕駛上開車
    輛朝劉豊吉、黃梅桂併列站立之方向以低速檔一檔加油衝撞
    ，劉豊吉遭車撞及倒地後，方宏杰旋即下車，劉豊吉憤而撿
    拾起掉落在地面之空氣槍，朝方宏杰射出鋼珠反擊，方宏杰
    見狀拾起支撐窗戶遮板之木棍1枝毆打劉豊吉持空氣槍之手
    ，劉豊吉所持上開槍枝遭方宏杰打落後，兩人繼而互毆。劉
    豊吉因而受有頭部外傷併頭部血腫、右手臂右大腿右膝右小
    腿多處擦挫傷、左大拇指撕裂傷1公分、左側膝蓋幗窩小腿
    撕裂傷10公分併腓神經受損、左脛骨上端骨裂之傷害，經治
    療後仍受有左側腓神經壓迫，再經手術治療後，左腓神經仍
    無功能，踝關節無屈背功能，致嚴重減損其行走能力之重傷
    害。方宏杰亦受有顏面、左手臂及右小腿各2處挫傷之傷害
    （劉豊吉傷害方宏杰部分，業據方宏杰於原審撤回告訴，經
    原審諭知公訴不受理確定在案）。嗣經警據報於同日16時20
    分許前往處理，並扣得方宏杰持以毆打劉豊吉之木棍1支、
    劉豊吉持以射擊方宏杰之非屬槍砲彈藥刀械管制條例所管制
    具殺傷力之氣體動力式槍枝1支（含彈匣、滑套各1個），及
    現場遺留鋼珠6顆，以及取自方宏杰上額皮膚內之鋼珠1顆。
二、案經劉豊吉訴由臺南縣警察局歸仁分局報請臺灣臺南地方法
    院檢察署檢察官偵查起訴。
    理    由
壹、證據能力方面
    按被告以外之人於審判外之陳述，雖不符合刑事訴訟法規定
    傳聞證據得為證據之例外規定，而經當事人於審判程序同意
    作為證據，法院審酌該言詞陳述或書面陳述作成時之情況，
    認為適當者，亦得為證據。當事人、代理人或辯護人於法院
    調查證據時，知有刑事訴訟法第159條第1項不得為證據之情
    形，而未於言詞辯論終結前聲明異議者，視為有前項之同意
    ，刑事訴訟法第159條之5定有明文。除上開所述無證據能力
    之證據外，本判決所引用下述具傳聞性質之供述證據，經本
    院於審理時提示被告、檢察官，均表示無意見（本院卷第17
    6頁），迄於言詞辯論終結前亦均未聲明異議，視為同意作
    為證據，本院審酌該等證據之取得過程並無瑕疵，與本案待
    證事實間復具有相當之關聯性，自得採為證據。
貳、有罪部分（被告對告訴人劉豊吉傷害致人重傷部分）：
一、訊據被告方宏杰於本院審理中坦承其有駕車撞倒告訴人劉豊
    吉、黃梅桂受傷之事實，惟辯稱：我與劉豊吉、黃梅桂夫妻
    是鄰居，案發時我開車出去，買完飲料駕車返家，看見劉豊
    吉在我車前手持槍枝要射我，我一時驚嚇，我的車是手排車
    ，當時是打一檔，我只想要加速往前快閃，車子撞到門崁彈
    起來，導致車子方向盤轉向，才會誤撞劉豊吉，我下車查看
    ，但劉豊吉拿槍射我，鋼珠射到我的身體裡面，我才拿木棍
    把劉豊吉的槍打掉，我並無殺害或重傷害劉豊吉之故意等語
    。
二、經查：
  (一)被告於本院審理中供承：劉豊吉先前曾偷偷進入我家被我發
    現，我與劉豊吉曾為此事互毆，我因為生氣，在案發前有踢
    他家的鋁門凹陷等情（見本院卷第155頁），復於警詢、偵
    訊、原審及本院審理中迭次陳明：案發當時我正開車返家欲
    進入巷內，但因巷道窄小影響車輛進入，我下車取下支撐窗
    戶的木棍，將木棍放在一旁，再上車要駛入巷道時，看見劉
    豊吉拿1支槍在我車頭前，當時我打一檔行駛，我的車是手
    排車，為阻止劉豊吉射擊我，才急踩油門故意駕車衝撞，想
    把劉豊吉手上的槍枝撞掉，劉豊吉被撞擊後，我下車想拿走
    劉豊吉的槍枝，但劉豊吉先拿槍射我，我被鋼珠射到身體，
    才拿起一旁之支撐窗戶之木棍打劉豊吉持槍之手，劉豊吉用
    左手阻擋木棍等語（見臺南縣警察局歸仁分局0000000000號
    卷《下稱警卷(一)》第4-5頁、98年度偵字第2937號卷《下稱
    偵卷(一)》第7-9頁、原審卷第169頁、本院卷第98、154頁）
    ；且據證人即告訴人劉豊吉於警詢指證：案發時方宏杰的車
    子突然換擋，引擎發出很大的聲音，往我與黃梅桂方向衝撞
    過來，我身上的槍掉在地上，我撿拾起槍，方宏杰下車後，
    我就持槍朝他射擊，方宏杰隨手撿拾木棍往我身上敲打，我
    的左手抵擋他的攻擊，我的槍被他打到散落在地面，我的槍
    是裝填瓦斯為動力，我在案發前一天已經填補瓦斯等語（見
    警卷(一)第9-11頁）；於本院審理中結證：方宏杰平時是開車
    進入小巷子，案發當天他先開車出去，又開車進來，我出去
    查看方宏杰弄壞的門，黃梅桂站在我旁邊，我以為方宏杰要
    開車過來，但他打一檔加油撞過來，我與黃梅桂被撞倒後，
    他的車子卡住不能動，我先拿槍射他後，方宏杰才拿一支木
    棍打我，我與黃梅桂是遭方宏杰開車一次衝撞受傷等語（見
    本院卷第124-125頁）；證人即告訴人黃梅桂於警詢及偵訊
    中結證：案發時我在我家前碰到方宏杰，我要找他處理他損
    壞我家門之事，但方宏杰不理我，隨即駕車出去，不久我與
    劉豊吉站在我家門前，適巧方宏杰開車回來，停在我與劉豊
    吉前下車，我再度向方宏杰表示為何不處理我家門之事，方
    宏杰即返回車上，向我招手示意他好像要開車過去，我閃到
    門崁讓他通行，當時劉豊吉站在我前面，沒想到方宏杰突然
    加速從我與劉豊吉方向撞過來，我被夾在車旁，方宏杰下車
    後，劉豊吉爬起來拿槍一直射方宏杰，方宏杰用手擋，劉豊
    吉沒有子彈後，方宏杰開始以拳頭打劉豊吉，劉豊吉也有還
    手，方宏杰才去拿1支木棍打劉豊吉等語（見警卷(一)第14-16
    頁、98年度偵字第3473號卷《下稱偵卷(二)》第13-14頁）；
    於本院審理中結證：我們夫妻與方宏杰並無深仇大恨，但方
    宏杰常常打我先生，案發前我跟方宏杰說你把我家的門踢成
    這樣，但他不理我，直接開車出去，他回來時車子先停在巷
    子口，當時劉豊吉站在我前面，我們是站平行線，方宏杰跟
    我笑著打招呼，我以為他要開車進來，我頭往別處看，一下
    子他就開車衝撞過來，我反應不及，砰一聲我就飛起來，車
    子卡在牆邊，我的腳不能動，方宏杰下車過來看，劉豊吉拿
    本來就放在身上的槍射他，我看到他們二人一直打，劉豊吉
    不是被撞後才進去家裡拿槍出來射方宏杰，直到警方前來，
    我都坐在地上無法動彈等語（見本院卷第126-127頁），復
    有被告持以毆打告訴人劉豊吉之木棍1支、告訴人劉豊吉持
    以射擊被告之槍枝1支（含彈匣1個），及現場遺留鋼珠6顆
    、取自方宏杰上額皮膚內之鋼珠1顆扣案可資佐證，並有現
    場照片18幀附卷足考（見警卷(一)第39-47頁）。又告訴人劉
    豊吉持以射擊被告之槍枝，係氣動式槍枝之塑膠槍身，彈匣
    及滑套均屬氣重式槍枝之金屬彈匣及滑套，非屬槍砲彈藥刀
    械管制條例所管制具殺傷力之槍枝1支（含彈匣、滑套各1個
    ），此有內政部警政署刑事警察局98年3月23日刑鑑字第098
    0023903號函附卷足考（見98年度調偵字第490號卷第3-5頁
    ）。且經本院到場勘驗案發現場，及被告車行方向、告訴人
    劉豊吉、黃梅桂併排站立相關位置等情，此有本院勘驗筆錄
    及現場照片附卷足憑（見本院卷第163-166頁），足信被告
    與告訴人劉豊吉、黃梅桂夫妻係鄰居關係，平日已因細故相
    處不睦，案發前被告確有踢告訴人劉豊吉家中鋁門凹陷，案
    發時告訴人劉豊吉、黃梅桂係併排站在臺南縣歸仁鄉○○村
    ○○路591巷16號其住處前門崁，當時告訴人劉豊吉身上持
    有非屬槍砲彈藥刀械管制條例管制具殺傷力之氣體動力式槍
    枝，已經裝填瓦斯及鋼珠，且被告駕駛上開手排車低速檔一
    檔加油衝撞告訴人劉豊吉、黃梅桂倒地後，被告下車查看，
    告訴人劉豊吉憤而撿拾起遭撞落在地之空氣槍，朝被告射出
    鋼珠反擊之，被告始拾起路旁之木棍1枝毆打告訴人劉豊吉
    持空氣槍之手，告訴人劉豊吉以左手阻擋，所持空氣槍遭被
    告打落後，兩人繼而互毆之事實，堪可認定。
  (二)被告於警詢、偵查中、原審及本院審理時均辯稱：我開車進
    入巷內時，看見劉豊吉拿一把槍站在車頭指著我，我心裏想
    我前天跟他吵架，他一定會開槍打我，我就踩油門想撞倒他
    ，目的為防止他開槍等情，詳如前述，其迭次就告訴人劉豊
    吉先手持槍枝朝其作出射擊之動作，被告始駕駛汽車朝劉豊
    吉、黃梅桂併列站立之方向加油衝撞，以免遭告訴人劉豊吉
    開槍射擊部分之供述情節迭次相符，核與證人即告訴人黃梅
    桂於警詢、偵訊及本院審理中證述：方宏杰開車回來先停在
    巷口，向我笑著打招呼招手示意他要開車進來，我閃到門崁
    讓他通行，當時劉豊吉站在我前面，我以為他要開車進來，
    我頭往別處看，一下子我與劉豊吉就被撞到，劉豊吉爬起來
    拿本來就放在身上的槍射他，我看到他們二人一直打，劉豊
    吉不是被撞後才進去家裡拿槍出來射方宏杰等情（見警卷(一)
    第14-16頁、偵卷(二)13-14頁、本院卷第126-127頁），及證
    人即告訴人劉豊吉於警詢指訴：因為方宏杰突然開車撞過來
    ，我才拔槍，我是直接將槍插在身體左腰部位，他衝撞我後
    ，我身上的槍就掉在地上，此時我才撿起來射他2發等語（
    見警卷(一)第10頁）；及告訴人劉豊吉就本案被訴傷害部分於
    偵查中供稱：因為方宏杰開車撞我夫妻，我們夫妻都被他撞
    傷了，他撞倒我之後，我就拿槍對他開槍，我當天有帶槍出
    去購買飲料，回來後忘記放回原處，我隨身帶著，看到老鼠
    就可以打等語相符（見偵卷(二)第7、15頁）；並經本院到場
    勘驗案發地點之巷弄，及緊鄰巷弄之其他住戶窗戶遮板等情
    ，此有本院勘驗筆錄附卷及現場照片在卷可憑（見本院卷第
    163-166頁）；且被告遭告訴人劉豊吉持上開槍枝射中右上
    額、左臉頰各1顆鋼珠，左手臂2顆鋼珠、右小腿2顆鋼珠，
    有被告受傷之相片3張可證（見警卷(一)第43、45頁），其中
    臉部受有顏面2處鋼珠穿透傷各約0.5×0.5公分之傷害，此
    有台南市立醫院診斷證明書在卷可佐（見警卷(一)第27頁），
    本院參酌證人即告訴人黃梅桂為告訴人劉豊吉之妻，且為本
    案之被害人，其自警詢、偵訊及本院審理中指證其夫即告訴
    人劉豊吉被撞倒後，並未進入屋內拿槍，而係拿本來就放在
    告訴人劉豊吉身上之槍枝射擊被告之此部分情節，始終一致
    ，且與被告所辯此部分情節亦相符合，若非確有其事，告訴
    人黃梅桂當不致為上開證詞，足信告訴人黃梅桂此部分證詞
    ，並無偏坦維護其夫即告訴人劉豊吉之情形，而與事實相符
    ，被告及告訴人黃梅桂此部分供述及證言，自屬可信。是證
    人即告訴人劉豊吉於本院另證述：我遭被告開車撞倒後，才
    進屋拿槍出來射擊被告等情（見本院卷第125頁），應係事
    後就案發時其身上已有槍枝之行為所為避重就輕之詞，不足
    採信。本院依被告此部分前後一致之供述、證人即告訴人黃
    梅桂證詞及其他調查證據之結果，足信案發前被告與告訴人
    劉豊吉平日雖因細故相處不睦，惟並無深仇大恨，案發時被
    告駕車返家，車子先停在巷口，被告尚且向告訴人黃梅桂笑
    著打招呼示意閃避，讓其車子駛入巷內，證人黃梅桂乃退至
    其家前門崁，以利被告汽車通行，此際被告全無駕車加速衝
    撞告訴人劉豊吉、黃梅桂之跡象，若非被告於此際遇有突發
    情形，衡情理應正常駛過巷弄為是，然告訴人劉豊吉與黃梅
    桂併列於門崁前，於告訴人黃梅桂頭轉往他處之瞬間，被告
    突然間以手排車之低速檔一檔加油朝告訴人劉豊吉、黃梅桂
    站之方向衝撞，且告訴人劉豊吉遭被告駕車衝撞時，其身上
    確有槍枝等情，相互勾稽互核以觀，被告辯稱告訴人劉豊吉
    於被告駕車衝撞之行為前，曾持空氣槍對被告作出射擊之動
    作，被告始進而為駕車衝撞之行為，應屬真實可信。
  (三)至告訴人劉豊吉雖於其本案被訴傷害被告部分於原審改供稱
    ：我沒有隨時帶槍，方宏杰開車撞我夫妻二人時，我手上沒
    有槍，我被撞後腳受傷，因為很氣憤，硬撐著回到我房間拿
    出玩具手槍再出去對著方宏杰射擊6發，然後方宏杰拿木棍
    毆打我，他撞我時我手上根本沒有拿槍，他撞了我夫妻兩人
    後，我才到家裏拿槍對他射擊6發等語（見原審第127、128
    、170頁）；又於本院審理中結證：我被方宏杰開車撞到以
    後，心裡不高興，才進屋裡拿空氣槍出來射他，他拿一根木
    棍打我的頭部後面等語（見本院卷第125-126頁）；告訴人
    劉豊吉翻異前詞，所為案發時其並未攜帶槍枝在身之上開供
    述，既與其先前於警詢中所述不符，且與其妻即告訴人黃梅
    桂之證詞相異，應認告訴人劉豊吉此部分之指訴，係以使被
    告受刑事訴追為目的，而為與事實不符之陳述，自無足採。
    另證人即告訴人黃梅桂證述：方宏杰開車朝我們夫妻衝撞前
    ，劉豊吉並未拿槍對他作出射擊之動作等語（見本院卷第12
    6頁），然證人黃梅桂於退讓至其住處前之門崁，並與告訴
    人劉豊吉併列於門崁，惟證人黃梅桂頭已轉往他處，其就被
    告開車衝擊前之瞬間，或因未及時清楚看見告訴人劉豊吉有
    無持槍對被告作出射擊之動作，或因證人黃梅桂為告訴人劉
    豊吉之妻，基於夫妻情誼，為迴護告訴人劉豊吉先行持槍對
    被告作出射擊動作之不法侵害行為，所為不實之證詞，尚屬
    人情事理之常，自難僅憑證人黃梅桂上開證詞據為不利於被
    告之認定。另證人即告訴人黃梅桂於警詢、原審雖迭次指證
    告訴人劉豊吉持槍射擊被告後，被告有去拿棍子打告訴人劉
    豊吉等情（見警卷(一)第15-16頁、原審卷第170頁），惟並未
    指證被告有以棍子毆擊告訴人劉豊吉之頭部等情，復參酌告
    訴人劉豊吉於警詢中指證：方宏杰隨手撿了木棍往我身上一
    直敲打，我用左手抵擋等語（見警卷第10頁），亦未指訴被
    告有以棍子毆擊告訴人劉豊吉之頭部等情，再觀諸告訴人劉
    豊吉之傷勢其中頭部係受有頭部外傷併右後枕血腫之傷情，
    此觀告訴人劉豊吉之臺南市立醫院診斷證明書附卷可憑（見
    原審卷第70、87頁），復稽被告係以手排低速檔一檔加速朝
    告訴人劉豊吉站立之方向衝撞，致告訴人劉豊吉倒地等各項
    情節，此外，並無其他證據足資證明告訴人劉豊吉頭部之外
    傷併右後枕血腫傷勢，係遭被告持木棍毆打所致等情綜合判
    斷，應認告訴人劉豊吉上開頭部傷情係遭被告駕車衝撞倒地
    所致。再者，本案係因告訴人劉豊吉先持空氣槍對被告作出
    射擊之動作，被告為阻止遭告訴人劉豊吉射擊，且因告訴人
    劉豊吉與黃梅桂併列於門崁，始駕車故意朝告訴人劉豊吉、
    黃梅桂併列站立之方向以手排車之低速檔一檔加油衝撞，告
    訴人劉豊吉、黃梅桂倒地後，被告下車查看，告訴人劉豊吉
    先持空氣槍朝被告射出鋼珠，被告乃撿拾木棍打掉告訴人劉
    豊吉手中空氣槍，二人進而互毆等情，足可認定。被告辯稱
    告訴人劉豊吉持空氣槍對其作出射擊動作，其不知要如何閃
    躲，於加速時方向盤轉向錯誤，誤撞告訴人劉豊吉云云，自
    屬事後卸責之詞，委無可採。
  (四)告訴人劉豊吉遭被告駕車衝撞及持木棍毆打而受有頭部外傷
    併頭部血腫、右手臂右大腿右膝右小腿多處擦挫傷、左大拇
    指撕裂傷1公分、左側膝蓋幗窩小腿撕裂傷10公分併腓神經
    受損、左脛骨上端骨裂之傷害等情；此有告訴人劉豊吉之臺
    南市立醫院診斷證明書、臺南市立醫院驗傷診斷書附卷可憑
    （見警卷(一)第25頁、原審卷第69-70、87、130、172頁）。
    是被告駕車衝撞、持木棍毆打及互毆行為與告訴人劉豊吉所
    受上開傷情間，二者具有相當因果關係，被告自應就其駕車
    衝撞及持木棍毆打告訴人劉豊吉之行為依法論科。
三、告訴人劉豊吉是否受有重傷害：
  (一)按毀敗或嚴重減損一肢以上之機能，為重傷，刑法第10條第
    4項第4款定有明文。又刑法第10條第4項第1款所定毀敗或嚴
    重減損1目或2目之視能之重傷害，係指1目或2目之視能完全
    喪失，或雖未喪失，但已有嚴重減損之情形，而其情形，並
    不以驗斷時之狀況如何為標準，如經過相當之診治，而能回
    復原狀，或雖不能回復原狀而只減衰，但未達嚴重減損其視
    能之程度者，仍不得謂為該款之重傷（最高法院98年台上字
    第4233號判決意旨參照）。
  (二)告訴人劉豊吉遭被告駕車衝撞、持木棍毆打及互毆，受有頭
    部外傷併右後枕血腫、右手臂右大腿右膝右小腿多處擦挫傷
    、左大拇指撕裂傷1公分、左側膝蓋幗窩小腿撕裂傷10公分
    併腓神經受損、左脛骨上端骨裂之傷害，已如上述，且據證
    人即臺南市立醫院城致軒醫師於原審到庭證稱：劉豊吉於98
    年9月12日之驗傷診斷書（見原審卷第130頁）我出具的，他
    之前的傷口已癒合，還是看得出來有生長不好的疤痕，在98
    年6月的時候有安排一個下肢神經檢查顯示出是左邊的下肢
    腓神經有受損，當時神經檢查沒有特別描述受損程度，只有
    顯示出腓神經有受損的意思，左下肢腓神經是支配足部背曲
    動作，如果腓神經受損，腳掌就比較沒有辦法抬高，要看神
    經受損程度，嚴重時可能有麻痺無力現象，一般如果背曲是
    彎著的可以到達30-40度的往上揚的角度，但是他的左腳的
    足部往上揚可能不到10度，他現在左下肢腓神經受損有影響
    他的行走，一般走路的時候足部至少要有25度的背曲，否則
    走路就會有跛行的現象，他現在左下肢腓神經受損因為背曲
    的角度較低所以會造成他行走時有跛行的現象，他的左下肢
    行走的功能並沒有完全喪失，他的左腳是可以行走，只是會
    有跛行的現象，如果腳部完全喪失行走的功能，必須要肌肉
    萎縮肌力達到0分的程度，他的左下肢並沒有那麼嚴重，如
    果依照臨床經驗，超過3個月恢復期沒有辦法回復原狀，那
    他的恢復程度就沒有辦法達到預期，恢復時間沒有辦法預估
    ，這種情形需要靠復建或者手術可能回復到較佳狀況，但是
    手術後沒有辦法保證一定有進步的情況出現，因為時間太久
    了，劉豊吉的狀況，如果是在3個月之內手術或復建可以預
    期他的療效，但是超過3個月就沒有辦法預估骨頭狀況，3個
    月之內我們可以預估8成以上回復，但是超過3個月我們預期
    可能連低於5成的效果都沒有辦法達到等語（見原審卷第140
    -142頁筆錄）。且經臺南市立醫院函覆本院謂「依病患就診
    記錄（最後一次門診檢查時間99年7月13日），有左腓神經
    病變存在，對應臨床上有左足垂足現象，可資證明左腓神經
    受損。觀察病患自受傷（98年2月12日）時起已逾一年半，
    神經受損處回復完全功能之機率已不高」等語，此有該院99
    年11月8日南市醫字第9900000877號函附卷足憑（見本院卷
    第96頁）；復經本院囑託臺南市立醫院就告訴人劉豊吉所受
    傷情鑑定結果，該院認定「病患劉豊吉於99年1月4日經手術
    將左腓神經減壓，仍無法將左足上抬；於99年7月13日於門
    診安排下肢神經檢查，檢查顯示左腓神經仍無功能。如以下
    肢分3大關節而言（髖關節、膝關節、踝關節），踝關節已
    無背屈功能，此將影響行走能力約佔3分之1」等語，此有臺
    南市立醫院100年3月1日南市醫字第1000161號函附卷可參（
    見本院卷第114頁）。又據告訴人劉豊吉於本院審理時結證
    ：我的腳走路一瘸一瘸，感覺腳硬硬的，無法快走等語（見
    本院卷第124頁），並經本院當庭勘驗告訴人劉豊吉之左腳
    ，走路時以肉眼可以看出有微跛，跑步時，跛腳情形更加明
    顯等情，此有本院勘驗筆錄在卷足考（見本院卷第156頁）
    ，由此堪認告訴人劉豊吉自案發後經相當時間之治療，仍喪
    失左下肢之左踝關節之背屈功能，並喪失左下肢3分之1行走
    能力；又酌以人之行走、跑步係仰賴下肢健全功能，告訴人
    劉豊吉所受傷害，經過相當之診治，已不能回復原狀，且其
    減衰之程度，已喪失左下肢之左踝關節之背屈功能，致影響
    其左下肢3分之1行走功能，其跑步功能所受影響自當更甚於
    3分之1，致其走路微跛，跑步明顯跛腳，雖未至完全喪失機
    能之程度，惟依一般社會觀念，其傷勢足認已嚴重減損左下
    肢之機能，達重傷害之程度。
四、被告犯意之認定：
  (一)按殺人未遂、重傷害與傷害之區別，應以加害人之犯意為斷
    ；其受傷之多寡，及是否為致命、致重傷部分，有時雖可藉
    為認定有無殺意及致重傷之心證，究不能據為絕對標準，再
    殺人罪須有使被害人喪失生命之故意，始能成立，不以所持
    器具是否為刀、所加傷害是否在致命部位為標準（最高法院
    52年臺上字第1300號判例、18年度上字第1309號判例、51年
    度臺上字第131號判決意旨參照）。故刑法殺人未遂、重傷
    未遂與傷害罪之區別，當以下手加害之時是否明知或預見足
    以致人於死、致重傷為斷，至於殺人及重傷犯意之存否，固
    係隱藏於行為人內部主觀之意思，此意思可能係存在有相當
    之時間，亦可能係在下手之際方產生，惟不論係何種情況均
    須以積極並確實之證據證明之，方足以認定之。亦即該項殺
    人、重傷或傷害之主觀犯意認定，仍須參酌各方面直接、間
    接證據，行為人與被害人之關係，行為人與被害人關係事前
    之仇隙是否足以引起其殺人、致重傷之動機，攻擊時之力勁
    是否猛烈足資使人斃命、重傷，被害人傷痕之多寡、受傷處
    是否即為致命部位、傷勢輕重程度、加害人下手情形、所用
    兇器為何及攻擊後之後續動作是否意在取被害人性命、致重
    傷等一切客觀情狀，均應全盤併予審酌，方足據為論斷行為
    人內心主觀之犯意，究為殺人、重傷抑或傷害。
  (二)被告與告訴人劉豊吉於案發時為鄰居關係，共用同一門牌即
    臺南縣歸仁鄉○○村○○路591巷16號等情，此觀被告警詢
    筆錄記載「現住地址臺南縣歸仁鄉○○村○○路591巷16 號
    」，與告訴劉豊吉、黃梅桂之警詢筆錄之「戶籍地址臺南縣
    歸仁鄉○○村○○路591巷16號」及「現住地址同上」自明
    ，並有被告與告訴人劉豊吉、黃梅桂之警詢筆錄在卷足考（
    見警卷(一)第1、8、13頁）。又被告與告訴人劉豊吉、黃梅桂
    平日相處不睦，於案發前1日即98年2月11日下午7時許，雙
    方曾因細故而互毆等情，業據證人黃梅桂於本院審理中證述
    ：方宏杰於12月11日（應係2月11日）晚上7點多衝到我家打
    我先生等語（見本院卷第126頁），核與被告於警詢中供承
    ：我與劉豊吉、黃梅桂是鄰居，我們經常吵架，於案發前98
    年2月11日下午7時我們有打架，雙方均有受傷等語（見警卷
    (一)第6頁）。再者，案發前被告因認告訴人劉豊吉偷跑至其
    住處而不悅，曾因此與告訴人劉豊吉互毆，案發時告訴人黃
    梅桂係要求被告處理其家中鋁門遭被告踢壞一事，惟被告未
    予理會等情，業據被告及告訴人劉豊吉、黃梅桂陳述明確，
    如前所述，足信被告與告訴人劉豊吉固有鄰里間相處不睦之
    情形，然雙方並無重大糾紛，亦無深仇大恨，衡情被告應無
    置告訴人劉豊吉於死地之動機。
  (三)被告於駕車衝撞前先示意告訴人黃梅桂避讓，且於告訴人黃
    梅桂避讓至門崁後，被告突然打手排一檔加油往告訴人劉豊
    吉及黃梅桂方向衝過來，告訴人劉豊吉、黃梅桂遭撞倒後，
    被告下車，告訴人劉豊吉爬起來撿拾空氣槍朝被告射擊，被
    告拾起路旁之木棍1支毆打劉豊吉，兩人繼而互毆等情，亦
    據告訴人劉豊吉、黃梅桂證述明確，如上所述，參以證人即
    告訴人劉豊吉於警詢中指證：我被撞倒後，原本插在左腰的
    槍掉在地上等語；及被告於警詢供承：劉豐吉站在我的車頭
    ，我為了阻擋劉豊吉拿槍射我，才急踩油門故意駕車衝撞他
    們，衝撞他們之後，我下車要拿走劉豊吉的槍，結果劉豊吉
    向我開槍射擊，我就閃到旁邊拿起木棍朝劉豊吉右手打過去
    ，劉豊吉用左手阻擋木棍等語（見警卷(一)第5頁）；於偵訊
    中供述：我為了防止劉豊吉開槍打我，才踩油門，劉豊吉被
    撞倒後，已經開槍打我頭部及手腳，我才拿撐起窗戶的木棍
    打劉豊吉的手，想把他手上的槍打掉等語（見偵卷(一)第8頁
    ）；而告訴人劉豊吉、黃梅桂倒地後，被告旋即下車，立刻
    遭告訴人劉豊吉持上開槍枝射中右上額、左臉頰各1顆鋼珠
    ，左手臂2顆鋼珠、右小腿2顆鋼珠；復稽之告訴人劉豊吉係
    先持空槍對被告作出射擊之動作等情，本院綜合上開各情綜
    合判斷，被告與告訴人劉豊吉、黃梅桂固有鄰里間之細故爭
    執，然雙方並無何重大糾紛，亦無何深仇大恨，於案發前1
    日，曾與告訴人劉豊吉有互毆衝突，案發時告訴人黃梅桂雖
    要求被告處理損壞其家門之事，惟被告未予理會，又因巷道
    狹窄，被告駕車時有笑著招手示意告訴人黃梅桂避讓，以利
    其駕車經過，因被告突見告訴人劉豊吉持空氣槍對其作出射
    擊動作，乃以手排車之低速一檔加油朝告訴人劉豊吉、黃梅
    桂方向一次衝撞，告訴人劉豊吉、黃梅桂受撞擊而倒地，堪
    認被告之加速衝撞之目的顯係意在阻止告訴人劉豊吉對其射
    擊；又參酌告訴人劉豊吉、黃梅桂倒地後，被告下車後，先
    遭告訴人劉豊吉持槍射擊鋼珠反擊，被告始拾起木棍毆打告
    訴人劉豊吉，其意在欲打掉告訴人劉豊吉所持已射擊被告鋼
    珠之槍枝，兩人繼而互毆，則被告既非駕車多次衝撞告訴人
    劉豊吉、黃梅桂，所持木棍亦係毆打告訴人劉豊吉之持槍之
    手部，而未對告訴人劉豊吉之身體重要部位例如頭部予以重
    擊，足認被告係基於傷害之犯意，避免己身可能受告訴人劉
    豊吉射擊之危險，而非基於欲致告訴人劉豊吉於死地之殺人
    之犯意，應可認定。至被告於警方據報趕赴現場時，在場叫
    囂並稱「一命拼一命」、「為何要打死他們又打不死」（台
    語）等語，此觀被告警詢筆錄自明（見警卷(一)第6頁、偵卷
    (一)第8、9頁），惟據被告於警詢及偵訊中陳明：我當時害怕
    又生氣才會這樣說等語（見警卷(一)第6頁、偵卷(一)第8、9 頁
    ），足見被告於案發後在現場所為「一命拼一命」、「為何
    要打死他們又打不死」之言語表達，當係其一時氣憤、畏懼
    所為情緒宣洩之陳述，然判斷被告之主觀犯意，尚難僅憑此
    遽予認定被告主觀上具有殺害告訴人劉豊吉之故意。
  (四)次按重傷罪之成立，必須行為人原具有使人受重傷之故意始
    為相當，若其僅以普通傷害之意思而毆打被害人，雖發生重
    傷之結果，亦係刑法第277條第2項後段普通傷害罪之加重結
    果犯，祇應成立傷害人致重傷罪，不能以刑法第278條第1項
    之重傷罪論科（最高法院59年台上字第1746號判例意旨參照
    ）。加重結果犯係指行為人就故意實行之基本犯罪行為，於
    一般客觀情況下可能預見將發生一定之結果，但因過失而主
    觀上未預見，致發生該加重之結果而言。亦即，加重結果犯
    乃就行為人主觀上意欲實行之基本犯罪行為，及客觀上可能
    預見結果之發生，二者間因有相當因果關係存在，予以加重
    其刑之法律評價。就基本犯罪而言，為故意犯；對加重結果
    而言，則為過失犯（最高法院99年台上字第2964號判決意旨
    參照）。是刑法上之加重結果犯，係以行為人對於加重結果
    之發生客觀上有預見之可能，能預見而不預見者為要件。刑
    法第277條第2項後段之傷害致重傷罪，係對於犯普通傷害罪
    致發生重傷害結果所規定之加重結果犯，依同法第17條規定
    ，以行為人能預見其重傷害結果之發生而不預見為要件，此
    所謂能預見，係指客觀情形而言，與加害人本身主觀上有無
    預見之情形不同。倘加害人主觀上已有預見，而結果之發生
    又不違背其本意時，則屬刑法第13條第2項所規定間接故意
    之範疇，無復論以加重結果犯之餘地。因此加害人對於結果
    之發生「客觀上」能否預見、「主觀上」是否不預見，以及
    該項結果之發生有無違背其本意，均與加害人應負何種刑責
    之判斷攸關。
  (五)本件案發地點即臺南縣歸仁鄉○○村○○路591巷寬2.42公
    尺，而被告所駕車輛之寬度為2.03公尺，且依告訴人劉豊吉
    及被告於本院到場勘驗時分別指出：案發時告訴人劉豊吉所
    站位置與被告駕車衝撞前之汽車位置，二者相距在3.4公尺
    至5.7公尺之間，此經本院到場實地測量無誤（見本院卷第1
    63頁），是告訴人劉豊吉、黃梅桂站立在其住處前門崁，被
    告駕車朝告訴人劉豊吉、黃梅桂站之方向加速駛去，該處雖
    已無多餘空間可供告訴人劉豊吉、黃梅桂退避，雖駕車朝人
    之身體衝撞，極易使對方造成毀敗或嚴重減損下肢功能之重
    傷害結果，此為一般人所得預見，足信被告在客觀上均能預
    見以手排車低速檔一檔加速衝撞告訴人劉豊吉、黃梅桂之傷
    害行為，可能因而致生下肢重傷害之結果；惟被告突見告訴
    人劉豊吉持槍在其車前約3.4公尺至5.7公尺之距離對其作出
    射擊之動作，瞬間採取駕車朝告訴人劉豊吉、黃梅桂站立方
    向衝撞，其目的在於欲撞掉告訴人劉豊吉所持之槍枝，以免
    告訴人劉豊吉果真對其射擊，且據被告於偵訊中供承：我知
    道車子衝撞可能會造成對方重傷或死亡之結果，但當時沒有
    想那麼多等語（見偵卷(一)第8頁），堪信被告見告訴人劉豊
    吉持槍在其車前約3.4公尺至5.7公尺之近距離對其作出射擊
    動作，事出突然，乃疏於注意，致主觀上未預見其駕車衝撞
    之傷害行為足致告訴人劉豊吉重傷結果之發生。
五、正當防衛之適用：
  (一)所謂正當防衛，乃對於現時不法之侵害為防衛自己或他人之
    權利，於不逾越必要程度範圍內所為之反擊行為。又此反擊
    行為，必加損害於侵害人，始生正當防衛之問題，至正當防
    衛是否過當，又應視具體之客觀情事，及各當事人之主觀事
    由定之，不能僅憑侵害人一方受害情狀為斷（最高法院64年
    臺上字第2442號判例意旨參照）；刑法第23條所規定之正當
    防衛，係以對於現在不法之侵害，而出於防衛自己或他人權
    利為要件，所稱不法之侵害，祇須客觀上有違法之行為存在
    ，即得以己力行使防衛權而排除侵害，並不以侵害之大小與
    行為之輕重而有區別，如防衛行為逾必要程度，則屬防衛過
    當問題，尚不能憑以認非防衛行為（最高法院98年臺上字第
    3439號判決意旨參照）。
  (二)被告見告訴人劉豊吉持槍在其車前約3.4公尺至5.7公尺之近
    距離，持槍對其作出射擊動作，被告始以自排車之低速檔一
    檔加油朝告訴人劉豊吉站立方向衝撞，雖告訴人劉豊吉所持
    之槍枝經鑑定結果認非屬槍砲彈藥刀械管制條例所管制之具
    有殺傷力之槍枝，惟該空氣槍外觀明顯具有槍枝之形狀，此
    觀現場照片自明（見警卷(一)第42頁），衡情常人遇有人持槍
    在3.4公尺至5.7公尺之近距離對其作出射擊動作，可預見持
    槍者一旦扣擊板機，極有可能受有槍擊重傷或喪命，為免受
    槍擊，理應會採取必要之防衛舉措，本案告訴人劉豊吉既有
    持槍對被告作出射擊動作之違法行為在先，被告在客觀上又
    無從立即判斷該槍枝是否具有殺傷力，以被告當時正在車上
    駕駛座，並無其他空間足以閃避，依上開說明，被告自得以
    自力排除現在不法之侵害，是被告駕車衝撞告訴人劉豊吉之
    行為，係為防衛自己之身體健康及生命安全之權利，合於正
    當防衛之要件。
  (三)復按正當防衛是否過當，應就其行為之全部加以判斷，既不
    得就其行為之一部是否正當防衛為其判斷之依據，亦非從其
    各個防衛行為是否超越相當性，定其是否防衛過當（最高法
    院76年臺上字第6807號判決意旨參照）。是刑法上之防衛行
    為，只以基於排除現在不法之侵害為已足，防衛過當，係指
    防衛行為超越必要之程度而言，防衛行為是否超越必要之程
    度，須就實施之情節而為判斷，即應就不法侵害者之攻擊方
    法與其緩急情勢，由客觀上審察防衛權利者之反擊行為，是
    否出於必要以定之，故防衛過當係指為排除現在不法侵害之
    全部防衛行為欠缺必要性及相當性之情形。本件案發地點之
    巷弄狹窄，寬度僅2.42公尺，適足以容納被告駕駛車輛寬度
    2.03公尺通行，被告當時雖無其他空間足以避讓而採取衝撞
    告訴人劉豊吉之方式，惟告訴人劉豊吉遭被告駕車衝撞倒地
    後，左下肢已受有重創，行動自由受有相當之拘束，縱告訴
    人劉豊吉仍撿拾空氣槍朝被告射擊鋼珠，然被告已知該槍枝
    射出僅係鋼珠，而非子彈，告訴人劉豊吉之侵害程度已明顯
    降低，且被告之右上額、左臉頰各1顆鋼珠，左手臂2顆鋼珠
    、右小腿2顆鋼珠，其中臉部受有顏面2處鋼珠穿透傷各約0.
    5×0.5公分之傷害，有台南市立醫院診斷證明書及被告受傷
    之相片3張可證，被告撿拾木棍打掉告訴人劉豊吉持槍之手
    之後，足與告訴人劉豊吉相抗衡而得免再遭加害，而無與告
    訴人劉豊吉互毆之必要，然被告仍與告訴人劉豊吉互毆，足
    證被告除防衛己身權利外，另有傷害告訴人劉豊吉之犯意而
    與其互毆，就被告對於告訴人劉豊吉之全部防衛行為整體觀
    察，顯然欠缺必要性及相當性，已逾必要之程度而有防衛過
    當之情事，足堪認定。
參、不另為不罰部分（被告被訴對告訴人黃梅桂殺人未遂部分）
    ：
一、公訴意旨以：方宏杰與劉豊吉、黃梅桂為鄰居關係，平日相
    處不睦，方宏杰於98年2月12日16時許，駕駛車號UF-3566號
    自用小客車，自臺南縣歸仁鄉○○村○○路591巷16號居所
    欲外出時，與黃梅桂因細故發生爭吵，同日16時10分許，方
    宏杰駕車返回時，見黃梅桂及劉豊吉站在門口，劉豊吉並手
    持手槍（為空氣手槍）對其做射擊動作，方宏杰竟基於殺人
    之犯意，駕駛上開車輛衝撞黃梅桂，致黃梅桂受有左脛骨閉
    鎖性骨折及右第五蹠骨閉鎖性骨折等傷害，方宏杰則受有顏
    面、左手臂及右小腿各2處挫傷等傷害，因認方宏杰涉犯刑
    法第271條第2項、第1項殺人未遂罪嫌。
二、公訴人認被告對告訴人黃梅桂涉有殺人未遂犯行，係以被告
    於警詢及偵訊中坦承其故意急踩油門駕車衝撞告訴人黃梅桂
    之事實，且據告訴人黃梅桂及證人劉豊吉於警詢及偵查中指
    證甚詳，復有被告駕駛衝撞告訴人黃梅桂之車輛及現場照片
    、告訴人黃梅桂之診斷證明書為其論罪之主要依據，被告則
    以：我在車上看到劉豊吉在我車前持槍對我作出射擊動作，
    一時驚嚇，只想要加速往前快閃，車子撞到門崁彈起來，導
    致車子方向盤轉向，我不知黃梅桂當時站在何處云云，惟查
    ：
  (一)被告於案發時駕車返回時，因巷弄狹窄，乃在巷口先停車，
    並下車取下支撐窗戶遮板之木棍，以利其汽車通行，此時告
    訴人黃梅桂站立在其家門口，要求被告處理踢壞鋁門之事，
    然被告未予理會，逕自返回車上後，向告訴人黃梅桂笑著招
    手示意好像要開車過去，告訴人黃梅桂乃退讓到門崁欲讓被
    告駕車通行等情，業據證人即告訴人黃梅桂於警詢、偵訊及
    本院指證甚詳（見警卷(一)第14-16頁、98年度偵字第3473 號
    卷《下稱偵卷(二)》第13-14頁、本院卷第126-127頁），核與
    被告於警詢供承：我駕車返家，先看到黃梅桂站在其家門口
    前等語相符（見警卷(一)第4頁），足徵被告在開車衝撞前，
    確有看見告訴人黃梅桂，且曾示意告訴人黃梅桂避讓無誤，
    被告辯稱其開車加速衝撞時，不知告訴人黃梅桂站立在何處
    云云，洵屬無據，委無可採。
  (二)被告與告訴人劉豊吉、黃梅桂夫妻係鄰居關係，平日已因細
    故相處不睦，案發前被告確有踢告訴人劉豊吉家之鋁門，案
    發時告訴人劉豊吉、黃梅桂係併排站在其住處前門崁，當時
    告訴人劉豊吉身上持有之空氣槍，已經裝填瓦斯及鋼珠，且
    持空氣槍對被告作出射擊之動作，被告始駕駛車輛加速朝告
    訴人劉豊吉、黃梅桂併排站立之方向衝撞，致告訴人黃梅桂
    倒地，已如前述（見上開關於被告對告訴人劉豊吉犯行部分
    ），並致告訴人黃梅桂受有左脛骨閉鎖性骨折併外側副韌帶
    斷裂、右第五蹠骨閉鎖性骨折之傷害，此有告訴人黃梅桂之
    臺南市立醫院診斷證明書在卷足稽（見警卷(一)第26頁、原審
    卷第71-72頁），是被告駕車衝撞行為與告訴人黃梅桂所受
    上開傷害間，二者具有相當因果關係，堪可認定。
  (三)告訴人黃梅桂遭被告駕車衝撞之行為，受有左脛骨閉鎖性骨
    折併外側副韌帶斷裂、右第五蹠骨閉鎖性骨折之傷害，據證
    人即臺南市立醫院城致軒醫師於原審到庭證稱：黃梅桂接受
    我的治療，她一開始是有左側脛骨骨折及右側第五蹠骨骨折
    及韌帶斷掉的現象，二個傷在不同時間手術，剛開始作左側
    脛骨骨折內部固定手術，後來才作韌帶修補手術，當初骨折
    跟韌帶受損的位置都是在同一個左邊膝蓋的位置，目前手術
    後有僵硬及不穩定的情形，右腳的骨折沒有以固定手術作治
    療，那是做石膏作單純固定，她目前右腳部分經過石膏固定
    目前骨折已長好，第三隻腳指有一點彎曲，現在雙腳經過治
    療後，她的左腳行動能力方面，左腳膝蓋彎曲可能走路會有
    拖行的現象，右腳不會很明顯影響到他的行走，以她現在受
    傷經過治療復原情形，不用輔助器無法自行雙腳進行行走，
    需要有鐵支架來固定，所以比較不穩定，需要膝關節的固定
    器來固定，有可能還需要行走的輔助器來輔助，她左腳的行
    走功能的喪失程度方面，因為目前還在持續治療中，如果結
    束治療療程比一般正常人行動力如果是5分，我預期最多是3
    分，這代表她的左腳行動並不完全喪失，我的認定是認為她
    是會達到嚴重減損一定的功能，像我們走路抬腳至少要3分
    以上，她的腳恢復後如果是在3分左右，是沒有辦法正常抬
    腳，代表肌力不夠，代表要用右腳來支撐，左腳是用拖行來
    行進，黃梅桂的情況，她主要問題是在韌帶的不穩定，骨折
    大約8成已經都恢復，只是還需要輔助器來固定，我估計需
    要1年半到2年，之後的情況抬腳可能有問題，而走路也需要
    膝蓋彎曲，是可以自行行走，但是一定要借助輔助器，但是
    還是需要看以後狀況，目前沒有辦法判斷，腳趾頭的部分是
    右足部第5蹠骨的骨折已逾合，目前是第3腳趾有一點彎曲的
    現象出現，但是骨頭並沒有影響到骨折，所以右腳部分目前
    走路沒有問題，黃梅桂的左腳的行動能力恢復預期到3分，
    沒有辦法行走，可能會拖行，如果沒有右腳的支撐，左腳是
    沒有辦法單獨行走，也就是說她的左腳已經有嚴重減損，她
    是要藉由右腳的支撐才有辦法行走，經過治療後骨釘拔掉後
    左腳要看他的韌帶不穩定是否存在，決定是否要作其他治療
    ，當然可以用復建來改善，如果韌帶穩定之後，她的行動能
    力還是不會達到3分以上，只是支撐器拿掉，腳不會有晃動
    的現象，所以可以站立，黃梅桂的左腳經治療後可以站立，
    還是需要其他輔助器，如果可以站立就表示他的回復功能接
    近3分，但依然還是沒有辦法行走等語（見原審卷第141-143
    頁）；復經本院囑託臺南市立醫院鑑定結果，認為「患者黃
    梅桂於100年1月14日至本院骨科門診接受鑑定，依診斷書上
    所載，左膝不穩定，應已喪失左膝功能，並喪失左下肢3分
    之1活動功能」等語，此有臺南市立醫院100年3月1日南市醫
    字第1000161號函附卷可參（見本院卷第114頁），且經本院
    當庭勘驗告訴人黃梅桂之左腳，告訴人持拐杖輔助步行，無
    法跑步等情，此有本院勘驗筆錄附卷足考（見本院卷第156
    頁），由此堪認告訴人黃梅桂自案發後經相當時間之治療，
    已喪失左下肢之左膝功能，並喪失左下肢3分之1活動功能。
    人之行走、跑步係仰賴下肢健全功能，告訴人黃梅桂所受傷
    害，經過相當之診治，已不能回復原狀，且其減衰之程度，
    既已喪失左下肢之喪失左膝功能，並喪失左下肢3分之1活動
    功能，依一般社會觀念，足認已達嚴重減損左下肢之機能，
    達重傷害之程度。
  (四)被告與告訴人黃梅桂固有鄰里間相處不睦之情形，然雙方並
    無重大糾紛，亦無深仇大恨，衡情被告應無置告訴人黃梅桂
    於死地之動機。又案發時告訴人黃梅桂雖要求被告處理損壞
    其家門之事，惟被告未予理會，又因巷道狹窄，被告駕車時
    有笑著招手示意告訴人黃梅桂避讓，以利其駕車經過，因被
    告突見告訴人劉豊吉持空氣槍對其作出射擊動作，乃以手排
    車之低速一檔加油朝告訴人劉豊吉、黃梅桂併排站立方向一
    次衝撞，告訴人黃梅桂受撞擊而倒地，堪認被告之加速衝撞
    之目的顯係意在阻止告訴人劉豊吉對其射擊；且告訴人黃梅
    桂倒地後，被告下車查看時，並未對告訴人黃梅桂為任何攻
    擊行為，詳如前述（見上開關於被告對告訴人劉豊吉犯行部
    分），足信被告係基於傷害之犯意，避免己身可能受告訴人
    劉豊吉射擊之危險，而非基於欲致告訴人黃梅桂於死地之殺
    人主觀犯意，應可認定。
  (五)被告在客觀上均能預見以手排車之低速一檔加油衝撞告訴人
    黃梅桂，客觀上可能預見將致生下肢重傷害之結果，惟被告
    突見告訴人劉豊吉持槍在其車前3.4公尺至5.7公尺之距離對
    其作出射擊之動作後，事出突然，乃疏於注意，致主觀上未
    預見其駕車衝撞，足致告訴人黃梅桂重傷結果之發生。是被
    告駕車衝撞告訴人黃梅桂之行為，合於刑法第277條第2項後
    段傷害致重傷罪之構成要件。
三、按對於現在不法之侵害，而出防衛自己或他人權利之行為，
    不罰。刑法第23條前段規定甚明。告訴人黃梅桂雖未對被告
    有何現在不法之侵害行為，然其與告訴人劉豊吉併列站立，
    被告對於告訴人劉豊吉之現在不法侵害，以一個駕車衝撞行
    為出於防衛自己權利之行為，而一併撞及與告訴人劉豊吉併
    立之告訴人黃梅桂，就被告正當防衛行為整體觀之綜合加以
    判斷，被告當時已無其他空間足以避讓，難期被告於駕車衝
    撞之際，僅撞及告訴人劉豊吉，而不撞及告訴人黃梅桂，是
    被告駕車撞及告訴人黃梅桂，為正當防衛之行為，且其防衛
    行為並無欠缺必要性及相當性，而無防衛過當之情事。被告
    駕車衝撞告訴人黃梅桂之行為，雖合於刑法第277條第2項後
    段傷害致重傷罪之構成要件，惟其出於正當防衛，且無防衛
    過當之情事，自應為不罰之諭知，惟公訴人認被告駕車衝撞
    告訴人黃梅桂之行為，係涉犯刑法第271條第2項、第1項殺
    人未遂罪嫌，且認被告係以一行為觸犯2個（即分別對告訴
    人劉豊吉、黃梅桂）殺人未遂罪名，為想像競合犯，具有裁
    判上一罪關係，爰不另為不罰之諭知。
肆、論罪科刑：
    核被告方宏杰所為，係犯刑法第277條第2項後段傷害致重傷
    害罪。公訴人認被告係犯刑法第271條第2項、第1項之殺人
    未遂罪，尚有未洽，惟起訴之基本社會事實既屬同一，起訴
    法條應予變更。被告係因受告訴人劉豊吉持槍作出射擊動作
    後，面對告訴人劉豊吉之現在不法侵害，基於防衛自己權利
    之意思而駕車衝撞告訴人劉豊吉，屬正當防衛之行為，惟其
    反擊告訴人劉豊吉之防衛行為顯然過當，爰依刑法第23條但
    書及第66條但書之規定，減輕其刑。
伍、撤銷改判之理由：
一、原審因認被告罪證明確，予以論罪科刑，固非無見，惟：(一)
    告訴人劉豊吉之傷情係重傷，非僅受有普通傷害，原判決認
    被告係犯刑法第277條第1項傷害罪，已有未洽；(二)被告對於
    告訴人劉豊吉傷害致重傷之行為，係出於正當防衛，且防衛
    過當，原判決未依規定減輕其刑，亦有違誤；(三)被告對於告
    訴人黃梅桂傷害致重傷之行為，係出於正當防衛，且並無防
    衛過當，依法不罰，原判決就此未加以論述說明，尚有未合
    ；(四)原判決以告訴人劉豊吉已於原審撤回告訴（見原審卷第
    56頁），以及被告對告訴人劉豊吉之傷害罪犯行，與其傷害
    告訴人黃梅桂傷害致重傷犯行，為想像競合犯，屬裁判上一
    罪關係，不另為不受理之諭知，亦有不當。公訴人上訴意旨
    以被告係基於殺人之犯意，駕車衝撞及持木棍毆擊告訴人劉
    豊吉，固無理由，惟上訴意旨另以告訴人劉豊吉受有重傷，
    非僅屬普通傷害，洵非無據，且原判決亦有上開可議之處，
    自屬無可維持，應由本院將原判決關於被告部分撤銷改判。
    茲審酌被告素行良好，並無犯罪前案紀錄，有臺灣高等法院
    被告前案紀錄表在卷可參，本案肇因告訴人劉豊吉先持空氣
    槍近距離對被告作出射擊動作，被告面對此情況，為防衛己
    身而駕車衝撞施以反擊，致告訴人劉豊吉喪失左下肢之左踝
    關節之背屈功能，致影響其左下肢3分之1行走功能，然被告
    惡性非重，雖被告繼而防衛過當與告訴人劉豊吉互毆，然被
    告於犯後已與告訴人劉豊吉達成和解，彌補告訴人劉豊吉部
    分損失（被告已賠償告訴人劉豊吉、黃梅桂二人合計40萬元
    ）等一切情狀，量處有期徒刑2年，以資懲儆。
二、被告未曾受有期徒刑以上刑之宣告，有臺灣高等法院被告全
    國前案紀錄表在卷可稽，且被告於原審已給付告訴人劉豊吉
    、黃梅桂40萬元等情，此有被告刑事陳報狀及所附保管條附
    卷可參（見原審卷第151-153頁），並有本院公務電話查詢
    紀錄表在卷足考（見本院卷第182頁）。本院認為被告經此
    次偵、審程序，當知警惕，信無再犯之虞，因認其所受刑之
    宣告，以暫不執行為適當，爰依刑法第74條第1項第1款之規
    定併予宣告緩刑5年，以勵自新。又被告雖已給付賠償金40
    萬元予告訴人劉豊吉、黃梅桂，惟兼衡告訴人劉豊吉正處壯
    年，所受下肢之重傷害，對其生計影響甚鉅，併依刑法第74
    條第2項第3款之規定，命被告應於本院判決後3年內即103年
    7月6日之前，再給付告訴人劉豊吉20萬元之財產上損害賠償
    。被告若未遵本判決所諭知之負擔再給付告訴人劉豊吉20萬
    元而情節重大者，執行檢察官自得依職權或依告訴人劉豊吉
    之請求，聲請法院依刑事訴訟法第75條之1第1項第4款之規
    定撤銷本判決緩刑之宣告，併予敘明。
據上論結，應依刑事訴訟法第369條第1項前段、第364條、第299
條第1項前段、第300條，刑法277條第2項後段、第23條但書、第
66條但書、第74條第1項第1款、第2項第3款，判決如主文。
本案經檢察官劉得鉦到庭執行職務。
中    華    民    國   100    年    7     月    7     日
                  刑事第二庭    審判長法  官  葉居正
                                      法  官  陳欽賢
                                      法  官  張桂美
以上正本證明與原本無異。
如不服本判決應於收受送達後10日內向本院提出上訴書狀，其未
敘述上訴理由者，並得於提起上訴後10日內向本院補提理由書（
均須按他造當事人之人數附繕本）「切勿逕送上級法院」。
                                      書記官  魏芝雯
中    華    民    國   100    年    7     月    7     日
參考法條：刑法第277條第2項後段
中華民國刑法第277條第2項
（普通傷害罪）
犯前項之罪因而致人於死者，處無期徒刑或 7 年以上有期徒刑
；致重傷者，處 3 年以上 10 年以下有期徒刑。